臺灣高雄地方法院民事判決　　　　　　100年度簡上字第153號
上　訴　人　林仁作
訴訟代理人　林旭棟
訴訟代理人　林耀棟
被上訴人　　祭祀公業林伸淑嘗
法定代理人　林發生
訴訟代理人　萬維堯律師
訴訟代理人　林作輝
上列當事人間請求排除侵害事件，上訴人對於民國100年1月27日
本院岡山簡易庭98年度岡簡更一字第1號第一審判決提起上訴，
本院於民國100年8月10日言詞辯論終結，判決如下：
    主      文
原判決關於命上訴人應將坐落高雄市○○區○○段五六四五地號
土地上，如附圖一編號E（面積六五平方公尺）所示之地上物拆
除，將上開土地交還被上訴人部分，暨該部分訴訟費用之裁判及
假執行之宣告，均廢棄。
上開廢棄部分，被上訴人在第一審之訴駁回。
其餘上訴駁回。
第一審、第二審訴訟費用由上訴人負擔二分之一，餘由被上訴人
負擔。
    事實及理由
一、被上訴人經上訴人同意，於本院100年8月10日進行言詞辯論
    程序時，當庭捨棄關於拆除坐落高雄市○○區○○段5645地
    號土地（下稱系爭土地）上，如附圖一編號C1（面積1平方
    公尺）所示之地上物（房屋）及附圖二編號D（面積三平方
    公尺）所示之地上物（圍牆），並返還土地之請求，與民事
    訴訟法第255條第1項第7款之規定，核無不合，應予准許，
    合先敘明。
二、被上訴人主張：坐落高雄市○○區○○段5645地號土地（下
    稱系爭土地）為被上訴人祭祀公業林伸淑嘗所有，並由林發
    生擔任管理人，上訴人雖亦為祭祀公業之派下員，惟其分管
    範圍並非系爭土地，然上訴人竟未經許可在系爭土地上擅自
    搭建如附圖一編號C1（面積1平方公尺）、編號E（面積65平
    方公尺）所示之房屋（下稱系爭房屋）及編號D1（面積44平
    方公尺）所示之晒穀場（下稱系爭晒穀場），與如附圖二編
    號D（面積3平方公尺）所示之牆壁，侵害被上訴人之權利，
    爰依物上請求權之法律關係，請求上訴人拆除上開地上物，
    返還土地，並於原審聲明：上訴人應將坐落高雄市○○區○
    ○段5645地號土地上，如附圖一編號C1（面積1平方公尺）
    、編號D1（面積44平方公尺、）編號E（面積65平方公尺）
    ，及如附圖二所示，編號D（面積3平方公尺）之地上物拆除
    ，並將土地交還被上訴人。
三、上訴人則以：(1)系爭土地上，如附圖一編號D1（面積44平方
    公尺）所示之晒穀場為上訴人之父林龍生生前所鋪設，林龍
    生死亡後，依法應由上訴人及訴外人林金妹、林春妹、林于
    慧、林鳳美、林增東、林榮棟、林美英、林顯棟、林旭棟、
    林文英、林玉娣（詳如本院卷49頁）等全體繼承人所繼承，
    被上訴人請求拆除返還系爭土地，應以全體繼承人為被告，
    提起固有必要之共同訴訟，惟其僅對上訴人提起本訴，顯有
    當事人不適格之違法，應予駁回。(2)又上訴人係祭祀公業林
    伸淑嘗派下員之一，系爭土地自民國（下同）21年起由上訴
    人之父林龍生所使用，上訴人之父過世後，上訴人繼承至今
    。上訴人歷來均按期繳納建地租金予輪值之派下員，且上訴
    人於95年度之前，係按0.1859公頃之面積計算而繳納，自96
    年後，改依0.18公頃面積繳納，上訴人除系爭土地外，加上
    使用同段5643號土地，合計使用面積1762平方公尺，足證上
    訴人繳納之建地租金包含系爭土地。上訴人使用系爭土地，
    縱非基於早年派下之分管協議，亦因此期間未經管理人或派
    下成員異議，並收受系爭土地之租金，已就系爭土地與派下
    成員成立默示之分管契約，上訴人本於祭祀公業派下員就公
    業財產之共同管理使用權、及就系爭土地之分管關係，自有
    權使用。(3)另系爭土地上，如附圖一編號E（面積65平方公
    尺）所示之房屋，係訴外人林安作所有，而供上訴人使用，
    上訴人雖同意返還系爭房屋予林安作，但無拆除系爭房屋返
    還土地予被上訴人之義務，被上訴人之請求，顯無理由，應
    予駁回等語，資為抗辯，並於原審答辯聲明：被上訴人在第
    一審之訴應予駁回。
三、原審判決上訴人敗訴，上訴人不服，提起上訴，上訴聲明求
    為判決：(一)原判決廢棄。(二)被上訴人在第一審之訴駁回。（
    三）第一、二審訴訟費用由被上訴人負擔。被上訴人於本院
    答辯聲明：駁回上訴。又被上訴人關於請求上訴人應拆除如
    附圖一編號C1所示之地上物（房屋）及如附圖二編號D所示
    之地上物（圍牆），並將該部分土地返還被上訴人部分，業
    經被上訴人於本院審理中撤回，則該部分已失其繫屬，附此
    敘明。
四、兩造不爭執事項
（一）系爭土地所有權人為被上訴人。
（二）附圖一之D1、E部分之地上物目前歸上訴人使用。
五、兩造爭執事項：
    上訴人有無使用如附圖一編號D1及E所示地上物，上訴人有
    無占有系爭土地之合法權源？
六、法院之判斷：
（一）被上訴人主張系爭土地為其所有一節，業據提出土地謄本
      為證，且為上訴人所不爭執，堪信屬實；又被上訴人主張
      系爭土地非屬上訴人分管範圍，卻予以無權占有一節，上
      訴人雖不爭執占有之事實，並經原審法官先後於97年9 月
      17日、99年5月3日會同高雄縣美濃地政事務所測量人員至
      現場勘驗無訛，並製有勘驗筆錄、複丈成果圖（即附圖一
      、二）在卷可參，堪信屬實，惟上訴人辯稱係其係有權占
      有云云，依民事訴訟法第277條前段之規定，應由上訴人
      就其有合法占有系爭土地權源之事實，負舉證責任。上訴
      人雖辯稱：系爭土地自21年其父林龍生在世時，歸該二
      房使用，並由其繼承至今，然已登記之不動產不適用關於
      取得時效之規定，業據司法院大法官以釋字第107、164號
      解釋文釋明在案，且民法第767條第1項前段、中段之回復
      暨除去妨害請求權，均無民法第125條消滅時效之適用，
      是故，即便上訴人使用系爭土地期間已長達數十年之久，
      仍不生占有取得問題，且被上訴人行使所有權權利，依法
      隨時均得提起，亦無消滅時效之適用。次查，上訴人復
      辯稱系爭土地應由其分管，其均有繳納租金云云，惟依被
      上訴人於86年10月30日，向高雄縣美濃鎮公所申報之祭祀
      公業財產清冊所載，系爭土地之分管人為林發生兄弟等人
      ，並非上訴人，上訴人等二房兄弟分管之地號則為同段56
      43地號土地，此有原審依職權調閱，高雄縣美濃鎮公所函
      復之原告祭祀公業派下員名冊及財產清冊附卷可參（見原
      審卷第79-94頁）。上訴人雖否認上開財產清冊之真實，
      但該清冊既經高雄縣美濃鎮公所於86年間依法公告1個月
      期滿無人異議始准予備查，上訴人於本件訴訟時始予否認
      ，實不足取。況且依被上訴人所提出，而由各房管理人分
      別出具之收據（包含95、97、98年度，見原審卷第118-12
      0頁），已具體載明林發生繳租之地號，包含系爭土地，
      而上訴人所提出之收據，並無地號之記載，面積亦與上開
      財產清冊所載系爭土地之面積不符，足認上訴人辯稱系爭
      土地係由其分管，其均有繳納租金云云，均非屬實，不足
      採信。
（二）又查，被上訴人主張上訴人為如附圖一編號E所示系爭房
      屋之所有權人一節，為上訴人所否認，且系爭房屋為林安
      作生前所建築，已為被上訴人所不爭執（見原審卷134頁
      、本院卷46頁），並據證人林榮棟（即林安作之子）於原
      審證述在卷（見原審卷134頁），堪信屬實。被上訴人雖
      主張系爭房屋已由林安作出售予林仁作云云，惟未提出相
      關證據供本院審酌，且為上訴人所否認，辯稱係經林榮棟
      兄弟同意由其居住使用等語，核與證人林榮棟證述因為我
      們搬到屏東後，就交由林仁作居住等語所述情節相符，此
      外，上訴人亦於言詞辯論程序時，當庭表示同意將系爭房
      屋之使用權返還林安作子女等語，足見系爭房屋之所有權
      人確係林安作之繼承人，並非上訴人，從而被上訴人請求
      上訴人將系爭房屋拆除，返還土地予被上訴人，即無理由
      ，不應准許。
（三）上訴人另辯稱如附圖一編號D1之系爭晒穀場為其父林龍生
      生前所建，應由全體繼承人繼承所有權而為公同共有，被
      上訴人僅對其一人起訴，顯屬當事人不適格云云，雖提出
      繼承系統表及戶籍謄本為證。惟查，系爭晒穀場係專供農
      事使用，又係以水泥磚塊鋪設於被上訴人所有之土地上，
      依其性質，該水泥磚塊已成為該土地之重要成分，而難以
      分離，依民法第81 1條之規定「動產因附合而為不動產之
      重要成分者，不動產所有人，取得動產所有權」，該水泥
      之所有權應歸屬於該土地所有權人至明，上訴人主張系爭
      晒穀場為林龍生之全體繼承人公同共有云云，於法不合，
      不足採信。此外，系爭晒穀場既專供農事使用，又無獨立
      之所有權，市場上並無任何出租或出售之經濟價值，且本
      院審酌系爭晒穀場數十年來均由居住附近之林仁作占有使
      用，其餘林龍生之繼承人，均未使用占有等情，依一般經
      驗法則，林龍生之全體繼承人，除上訴人外，顯均已以默
      示之行為，放棄占有使用系爭晒穀場，從而上訴人既單獨
      占有使用系爭晒穀場，從而被上訴人依民法第767條之規
      定，請求上訴人將系爭晒穀場拆除，並將土地返還被上訴
      人，於法核無不合，應予准許。上訴人辯稱系爭晒穀場為
      林龍生全體繼承人公同共有，被上訴人僅起訴上訴人一人
      ，有當事人不適格之違法云云，為無理由，不足採信。
（四）綜上所述，系爭土地為被上訴人所有，上訴人無合法權源
      使用系爭土地，其既單獨繼承使用如附圖一編號D1之系爭
      晒穀場，顯已侵害被上訴人支配系爭土地所有權之完整性
      ，被上訴人依民法第767條之規定，請求上訴人拆除系爭
      晒穀場，返還所占有之土地，為有理由，應予准許。至於
      被上訴人請求上訴人拆除如附圖一編號E之系爭房屋部分
      ，因上訴人非系爭房屋之所有權人，其請求上訴人拆屋還
      地，即無理由，應予駁回。原審就上開不應准許部分，為
      被上訴人勝訴之判決，顯有違誤，應由本院予以廢棄，改
      判如主文第一項、第二項所示。至上開應准許部分，上訴
      意旨猶執前詞，指摘原判決不當，為無理由，應予駁回。
七、據上論結，本件上訴為一部有理由、一部無理由，依民事訴
    訟法第436條之1第3項、第449條第1項、第450條、第463條
    ，判決如主文。
中    華    民    國    100  年    8    月    24    日
            民事鳳山分庭審判長法  官  楊富強
                              法  官  張琬如
                              法  官  吳文婷
以上正本係照原本作成。
本判決不得上訴。
中    華    民    國    100  年    8    月    25    日
                              書記官  梁瑜玲